【裁判字號】    90,訴,237
【裁判日期】    900330
【裁判案由】    第三人異議之訴
【裁判全文】
臺灣板橋地方法院民事判決                  九十年度訴字第二三七號
    原      告    乙  ○
    訴訟代理人    陳德聰律師
    被      告    甲○○      住台北縣五股鄉○○路○段一四四號
                              （送達代收人：李義忠律師）
右當事人間第三人異議之訴事件，本院判決如左：
    主      文
原告之訴駁回。
訴訟費用由原告負擔。
    事      實
甲、原告方面：
  一、聲明：鈞院八十九年度民執水字第一六六五一號強制執行事件，就坐落台北縣
      五股鄉○○段鴨母港小段二地號土地上門牌號碼台北縣五股鄉○○路○段五十
      二巷十五之一、十五之二、十五之七號及中興路二段五十二巷九號（原門牌號
      碼為十五之三號，上開四建物簡稱系爭建物）等鋼鐵架石棉瓦造之建物四棟，
      所為之強制執行程序應予撤銷。
  二、陳述：
    (一)系爭四棟房屋均為未辦保存登記之房屋，係八十一年間由原告與長子陳重吉因
      互易房屋所取得：
      原告夫妻於民國八十一年間主持兒輩分家，同時原告將其所有坐落在陳重吉
        名下台北縣五股鄉○○段鴨母港小段二八─七地號土地上門牌號碼台北縣五
        股鄉○○路○段六十三巷六號、八號、十號及十二號等四棟鋼鐵石棉瓦造之
        建物，與陳重吉其所有搭建於其弟陳重泰名下台北縣五股鄉○○段更寮小段
        二地號土地上鋼鐵架石棉瓦造系爭建物，成立互易，並已各自交付受領互易
        建物事實上處分權，系爭四棟房屋早在八十一年間已由陳重吉交付，而由原
        告向承租人收取租金迄今，此部分業經陳重吉在鈞院另案八十七年度簡上字
        第二三六號民事判決中所自認在卷。按違章建築物，非不得以之為互易之標
        的，因此原告自八十一年起既已因互易而取得系爭房屋四棟之事實上處分權
        甚明。
      再者，雖稅籍登記，僅係行政機關為便於統籌管理房屋稅捐繳納所設之措施
        ，並不足以憑以為確定所有權歸屬之依據，然查「房屋稅應向房屋所有權人
        收取」，為房屋稅條例第四條所明定，房屋稅之納稅義務人應為房屋之所有
        人、典權人或共有人，而納稅義務人之變更自應有其法定原因，非依法不得
        變更，行政院六十年判字第三六０號亦著有判例可稽。因此，房屋稅之納稅
        義務人之證明書，仍屬未辦理保存登記違建房屋用以證明所有人之主要依據
        之重要公文書之一，除有反證足以證明其記載失真外，就該公文書所記載之
        事項，仍應認有完全之證據力，應無庸置疑。原告於八十一年間既因互易受
        讓自陳重吉所建之系爭上開建物後，嗣在八十八年七月五日始向台北縣稅捐
        處新莊分處申報房屋稅之設籍登記，並因節稅避稅關係而聲明系爭建物於八
        十七年七月五日建築完成（按實際上係七十三年間建築完成），縱原告聲明
        建物其完成之時間雖與實際建築完成之七十三年間有所不符，然此僅係節稅
        免受追溯補徵自七十三年建築完成起之房屋稅，此為避稅節稅所常見，不能
        以因原告房屋稅設籍所因填報完工日期與實際完工日期有所不符乙節，認此
        不足憑以確定原告所有權歸屬之依據，自不待論。
    (二)系爭四棟未辦保存登記之建物，係原告與陳重吉在八十一年間依互易契約關係
      ，已因交付受領而取得各該建物事實上之處分權，並依民法第三百七十三條規
      定，自八十一年受交付起由原告出租系爭房屋收取租金，享有互易標的物之利
      益，嗣又在八十八年七月五日向台北縣稅捐處新莊分處申辦房屋稅稅籍之登記
      ，則原告確為系爭房屋之所有人，要無庸置疑，從而本件查封標的物為原告所
      有，詎被告未據提出本件未辦保存登記房屋之所有權屬於其債務人陳重吉之確
      切積極證明，率即於八十九年十月二日聲請鈞院將原告所有之前開未辦保存登
      記之房屋實施查封，顯係錯誤。
    (三)按第三人就執行標的物有足以排除強制執行之權利者，得於強制執行程序終結
      前，向執行法院對債權人提起異議之訴，強制執行法第十五條定有明文。原告
      本於物之所有權之作用，自有排除強制執行之權利，爰該條文之法律關係訴請
      如聲明所示。
  三、證據：提出系爭建物房屋稅繳款書、租賃契約書影本各四份、鈞院八十七年度
      簡上字第二三六號民事判決書及確定證明書影本各乙件為證，並聲請訊問證人
      陳重泰。
乙、被告方面：
  一、聲明：求為判決如主文第一項所示。
  二、陳述：
    (一)本件原告起訴狀載以五股鄉○○路○段五十二巷十五之一、十五之二及十五之
      七號鐵架石棉瓦建物三棟為其所有，提起第三人異議之訴，嗣追加中興路二段
      五十二巷九號（原告稱原門牌號碼為十五之三號）部分，被告表示不同意其訴
      之追加。
    (二)系爭房屋為原告長子陳重吉所建，為其所有，經陳重吉繪圖載明位置提出於另
      案八十九年度執速字第八０五七號及八十九年度執水字第一六六五一號執行卷
      ，並有陳重泰與陳重吉間鈞院三重簡易庭八十六年度重簡字第一三四０號返還
      房屋事件宣示判決筆錄載明：系爭建物為陳重吉所建，而以其中十五之一、十
      五之三及十五之七號供地主即其父收取房租，以抵充陳重吉應付之地租。系爭
      房屋係七十二年間建造，七十三年初完工，其父於八十三年四月二十三日死亡
      ，其母乙○即原告仍收房租以抵充地租，此有八十六年度重簡字第一三四０號
      判決可稽，系爭房屋確係陳重吉所有，並非原告所有，原告僅有收取租金享其
      夫之權益，房屋租約不足以證明其所有權，稅籍登記亦僅為統籌管理房屋稅繳
      納措施，亦不足為確定所有權歸屬之依據。
    (三)原告並未於八十一年其夫尚健在時主持分家，其夫亦僅於七十九年三月九日決
      議將家產更寮小段二地號土地，由諸子分管，立有分產同意書，原告亦不曾在
      陳重吉名下土地上建造房屋，何況土地為其夫所有，非原告所有，且房屋亦為
      兒子所建，原告為幫助其子陳重吉等之所有房屋免於強制執行，而作不實之主
      張提起第三人異議之訴。系爭十五之二號房屋為執行債務人陳重吉所有，由陳
      重吉出租收取房租，嗣由陳重泰於八十七年間出租，八十九年本件查封後，才
      改為原告出租，原告所指八十一年互助房屋取得房屋云云，尚難憑信，另案八
      十七年度簡上字第二三六號判決之記載，顯與原告無關。
    (四)證人陳重泰之證詞偏頗不實，不足採信：
      陳重泰於鈞院八十八年度訴字第九四號起訴狀內已承認中興路二段六十六號
        五層樓房建物為其父所建，為其父所有，仍於八十八年六月二十九日在八十
        六年度執地字第三三六六號作偽證稱該家產非其父所建，以阻止房屋被拍賣
        ，抗拒強制執行，經台灣高等法院及最高法院判決認定該房屋確為其父所有
        ，應予執行。
      八十一年間原告之夫及其子陳重江陷入嚴重經濟危機，不能脫困，以同鄉情
        誼向被告求助，簽發票據背書，無息借款一千八百萬元，被告傾囊相助，解
        其危困，致迄今仍繳不起裁判費，又借不到錢，追償債務一再受阻，其父當
        時以舊權狀，舊地號訛詐設定抵押借款一千八百萬元後，抵押登記無從辦理
        ，其子陳重泰多方阻擾，於八十二年度重訴字第三六號被告與其父間抵押權
        設定登記事件，陳重泰為其訴訟代理人，擅為其父不會簽名，未蓋章等不實
        之主張，拖延訴訟數年後始經法院判決其父簽名及蓋章設定抵押等情，由於
        陳重泰多方阻擾，原告亦拋棄繼承，仍占住其夫遺產土地上二十多棟房屋，
        每月收取百餘萬元之房租，阻止其夫及繼承人財產被強制執行，迄今歷時七
        年，執行債務人拖欠如故，仍推原告提起第三人異議之訴，作不實之主張。
      陳重泰製造假債權二千三百萬元參加分配，經鈞院以八十四年度易字第五五
        八一號詐欺案判刑確定在案。
      陳重泰介紹桃園市○○路七七號楊金泉偽造其父出租土地之契約書，進而在
        鈞院八十六年度執地字第三三六號主張承租人優先承買圖利，並壓低拍賣價
        格，實際上並無使用租賃物之行為，亦未付押金及租金，楊金泉經鈞院以八
        十六年度易字第六二八０號判處偽造文書等罪刑，陳重泰妹婿陳得松亦佯稱
        收取楊金泉押金利息租金向八十六年度執地字第三三六六號執行事件陳報，
        均屬陳重泰之傑作。
    (五)原告於另案鈞院八十九年度訴字第一三三一號起訴狀內主張房屋基地更寮小段
      無償供陳重吉等五兄弟建屋，八十一年無條件收回全部建築物，可見未有所指
      互易房屋之條件，何況土地為其夫所有，原告並無所有權。鈞院八十九年度訴
      字第一三三一號判決理由中論斷，原告於起訴狀自承於民國七十二年間與土地
      所有人即其夫同意將該地段二地號土地無償供五個兒子興建建物自用或出租，
      因建築面積不均，兄弟紛爭不斷，為防止兄弟鬩牆，原告遂於八十一年宣布全
      部建築物無條件收回，統一管理云云，究係基於何法律基礎，未見明瞭，再查
      原告既自承非系爭土地之所有人，原所有權人係其配偶，則縱使原告主張全部
      建物應歸地主云云，亦應歸其配偶所有。至於稅籍登記，僅係行政機關為便於
      統籌管理房屋稅捐繳納所設之措施，並不足憑以為確定所有權歸屬之依據，且
      如依原告所稱於八十一年即已收回，為何遲至八十八年七月五日方申報設籍？
      況原告既稱全部建物均收回統一管理，則依被告所提出之租約，坐落同地段十
      五之二、十五之四號房屋，為何係由訴外人陳重泰以出租人名義於八十七年間
      出租他人，同巷十五之九、十五之六號亦由訴外人陳林明珠分別於八十八年、
      八十九年以出租人名義出租他人等語。顯見原告於前案判決理由後，再編造互
      易等不實之理由提起本訴，洵非正當。
  三、證據：提出租賃契約書、判決書影本各三件、宣示判決筆錄、起訴狀、本院八
      十九年度訴字第一三三一號判決及存證信函影本各乙件為證。
丙、本院依職權調閱八十九年度民執水字第一六六五一號強制執行卷以供參酌。
    理      由
甲、程序方面：
    本件原告原起訴請求將本院八十九年度民執水字第一六六五一號強制執行事件，
    就坐落台北縣五股鄉○○路○段五十二巷十五之一、十五之二及十五之七號鐵架
    石棉瓦建物三棟，所為之強制執行程序予以撤銷，嗣追加將同案執行程序中門牌
    號碼台北縣五股鄉○○路○段五十二巷九號（即原門牌號碼十五之三號）部分，
    雖被告不同意原告訴之追加，惟原告訴之追加部分，依原告起訴請求之基礎事實
    為同一，爰依民事訴訟法第二百五十五條第一項第二款之規定，應予准許，併此
    敘明。
乙、得心證之理由：
  一、本件原告主張被告前執本院八十九年度聲字第四四０號確定訴訟費用額之民事
      裁定及確定證明書為執行名義，聲請對訴外人陳重吉所有之財產強制執行，即
      本院八十九年度民執水字第一六六五一號清償債務執行事件，被告聲請查封、
      拍賣系爭建物，惟系爭建物原係其長子陳重吉所搭建，原告夫妻於八十一年間
      主持兒輩分家，由原告將其所有搭建在陳重吉名下台北縣五股鄉○○段鴨母港
      小段二八─七地號土地上門牌號碼台北縣五股鄉○○路○段六十三巷六號、八
      號、十號及十二號等四棟鋼鐵石棉瓦造建物，與陳重吉所有搭建於其弟陳重泰
      名下台北縣五股鄉○○段更寮小段二地號土地上系爭建物，成立互易契約，已
      因交付受領各該建物事實上之處分權，系爭建物早在八十一年間已由陳重吉交
      付，並由原告向承租人收取租金迄今，原告爰依強制執行法第十五條之規定，
      以原告就被告上開強制執行事件所聲請執行之標的物有足以排除強制執行之權
      利，提起第三人異議之訴，請求撤銷該執行案件中關於系爭建物之執行程序云
      云。
  二、被告則以系爭建物係原告之子陳重吉所搭建，業經陳重吉繪圖載明位置提出於
      執行法院在案，且陳重泰與陳重吉兄弟間於本院八十六年度重簡字第一三四０
      號返還房屋事件中，亦認定系爭建物為陳重吉所建，而以其中十五之一、十五
      之三及十五之七號供地主即其父收取房租，以抵充陳重吉應付之地租，系爭房
      屋係七十二年間建造，七十三年初完工，其父於八十三年四月二十三日死亡，
      其母乙○即原告仍收房租以抵充地租等情，顯見系爭建物並非原告所有，原告
      僅有收取租金享其夫之權益，亦無簽訂互易契約之情事，房屋租約不足以證明
      其所有權，稅籍登記僅為統籌管理房屋稅繳納措施，均不足為確定所有權歸屬
      之依據，證人陳重泰之證詞於數件訴訟中得知其所言不實，不足採信。且原告
      於本院另案八十九年度訴字第一三三一號起訴狀內並未主張有所謂互易房屋之
      說，在該案判決理由中論斷，原告於起訴狀自承於七十二年間與土地所有人即
      其夫同意將該地段二地號土地無償供五個兒子興建建物自用或出租，因建築面
      積不均，兄弟紛爭不斷，為防止兄弟鬩牆，原告遂於八十一年宣布全部建築物
      無條件收回，統一管理云云，究係基於何法律基礎，未見明瞭，再查原告既自
      承非系爭土地之所有人，原所有權人係其配偶，則縱使原告主張全部建物應歸
      地主云云，亦應歸其配偶所有。至於稅籍登記，僅係行政機關為便於統籌管理
      房屋稅捐繳納所設之措施，並不足憑以為確定所有權歸屬之依據，且如依原告
      所稱於八十一年即已收回，為何遲至八十八年七月五日方申報設籍？況原告既
      稱全部建物均收回統一管理，則依被告所提出之租約，坐落同地段十五之二、
      十五之四號房屋，為何係由訴外人陳重泰以出租人名義於八十七年間出租他人
      ，同巷十五之九、十五之六號亦由訴外人陳林明珠分別於八十八年、八十九年
      以出租人名義出租他人等語。顯見原告於前案判決理由後，再編造互易等不實
      之理由提起本訴，洵非正當等語資為抗辯。
  三、按第三人就執行標的物有足以排除強制執行之權利者，得於強制執行程序終結
      前，向執行法院對債權人提起異議之訴，強制執行法第十五條定有明文。所謂
      第三人就執行標的物有足以排除強制執行之權利者，係指就執行標的物有所有
      權、典權、留置權或質權存在情形之一者而言。本件原告主張被告前於本院八
      十九年度民執水字第一六六五一號清償債務強制執行事件中，聲請查封、拍賣
      未辦保存登記之系爭建物四棟，為被告所不爭，且經本院調閱該執行卷證資料
      互核相符，自堪信為真實。又依被告於執行聲請狀上記載欲指封執行財產為系
      爭違章建物，本院執行處乃函請台北縣新莊地政事務所進行測量、查封，並辦
      理系爭建物本身之鑑價事宜，顯見被告聲請執行之標的物為系爭建物之「所有
      權」，原告於本件訴訟中則自認系爭建物原係其長子陳重吉（即本院八十九年
      度民執水字第一六六五一號執行債務人）所搭建，原告夫妻於八十一年間主持
      兒輩分家，由原告將其所有搭建在陳重吉名下台北縣五股鄉○○段鴨母港小段
      二八─七地號土地上門牌號碼台北縣五股鄉○○路○段六十三巷六號、八號、
      十號及十二號等四棟鋼鐵石棉瓦造建物，與陳重吉所有搭建於其弟陳重泰名下
      台北縣五股鄉○○段更寮小段二地號土地上系爭建物，成立互易契約，已因交
      付受領各該建物事實上之處分權等語，尚不論被告已否認原告所陳有互易契約
      關係存在，以原告起訴自認之事實而觀，系爭建物之原始起造人為執行債務人
      陳重吉，且為未辦保存登記之建物，因不動產物權依法律行為而取得者，非經
      登記不生效力，亦即系爭建物之所有權仍係執行債務人陳重吉所有，而原告基
      於互易債之契約關係僅取得系爭建物之「事實上處分權」，既非取得所有權，
      自無排除強制執行之權利（最高法院四十八年台上字第二０九號判決、六十九
      年台上字第三七二六號判決意旨參照）。從而，原告爰依強制執行法第十五條
      之規定提起第三人異議之訴，聲請撤銷本院八十九年度民執水字第一六六五一
      號關於系爭建物之執行程序，依原告自認之事實，顯與訴訟標的法律關係之構
      成要件不符，提起本訴自無理由，應予駁回。
丙、本件事證已臻明確，兩造其餘主張、聲明及舉證，與判決結果不生影響，爰不一
    一論述，附此敘明。
丁、結論：本件原告之訴為無理由，依民事訴訟法第七十八條，判決如主文。
中      華      民      國    九十      年      三      月     三十    日
                                  臺灣板橋地方法院民事第一庭
~B法  官  張紫能
右為正本係照原本作成
如對本判決上訴，須於判決送達後廿日內向本院提出上訴狀
中      華      民      國    九十      年      三      月      三十    日
~B書記官  黃美雲


司法院資訊處製作；財團法人民間司法改革基金會備份。
